ACORDAO-COMPLETO-2531021

ACÓRDÃO 1256/2022 ATA 20/2022 - PLENÁRIO

VISTOS, relatados e discutidos estes autos de recurso de reconsideração interposto por Ayrton José Ferreira Filho contra o Acórdão 1403/2020-TCU-Plenário, retificado, por inexatidão material, mediante o Acórdão 2652/2020-TCU-Plenário;
ACORDAM os Ministros do Tribunal de Contas da União, reunidos em Sessão do Plenário, diante das razões apresentadas pelo Relator, em: 
9.1. conhecer do presente recurso de reconsideração, com fundamento nos arts. 32, inciso I, e 33 da Lei 8.443/1992, para, no mérito, negar-lhe provimento;
9.2. dar ciência desta deliberação ao recorrente.

Recurso de reconsideração contra acórdão que julgou irregulares as contas do recorrente, em razão de irregularidades envolvendo contrato de financiamento com recursos da Reserva Global de Reversão (RGR).

Centrais Elétricas Brasileiras S.A. - Eletrobras Estabelecimentos Unificados.

3. Recorrente: Ayrton José Ferreira Filho (XXX.797.467-XX).

13.1. Ministros presentes: Ana Arraes (Presidente), Walton Alencar Rodrigues, Aroldo Cedraz, Bruno Dantas, Vital do Rêgo (Relator), Jorge Oliveira e Antonio Anastasia.
13.2. Ministro-Substituto convocado: André Luís de Carvalho.

VITAL DO RÊGO

Ministro Raimundo Carreiro.

Transcrevo a seguir, com os ajustes de forma pertinentes, a instrução de mérito elaborada pela Secretaria de Recursos - Serur (peça 123) , que contou com a anuência do corpo dirigente da unidade técnica (peça 124) :
INTRODUÇÃO
1.	Em exame recurso de reconsideração (peça 89) , formulado pelo Sr. Ayrton José Ferreira Filho, chefe da Divisão de Contencioso da Eletrobras, contra o Acórdão 1403/2020-TCU-Plenário (Peça 85) , retificado, por inexatidão material, mediante o Acórdão 2652/2020-TCU-Plenário (peça 93) , da relatoria do Ministro Raimundo Carreiro, proferido nos seguintes termos:
"ACORDAM os Ministros do Tribunal de Contas da União, reunidos em Sessão Plenária, diante das razões expostas pelo Relator, em:
9.1. acolher parcialmente as alegações de defesa apresentadas pelo Sr. Ayrton José Ferreira Filho e, com fundamento nos arts. 1º, inciso I, 16, inciso III, alínea "c" e § 2º, alínea "b" da Lei 8.443/1992 c/c os arts. 19, caput e 23, inciso III, da mesma Lei, c/c os arts. 1º, inciso I; 209, inciso III; 210, caput e § 1º e 214, inciso III, do Regimento Interno, julgar irregulares suas contas, sem aplicação de multa, ante a ocorrência da prescrição da pretensão punitiva do TCU;
9.2. com fundamento no art. 202, § 8º, do Regimento Interno do TCU, declarar a revelia da empresa Enerleste S/A Energia do Leste para todos os efeitos, dando-se prosseguimento ao processo;
9.3. com fundamento nos arts. 1º, inciso I, 16, inciso III, alínea "c" e § 2º, alínea "b" da Lei 8.443/1992 c/c os arts. 19, caput e 23, inciso III, da mesma Lei, c/c os arts. 1º, inciso I; 209, inciso III; 210, caput e § 1º e 214, inciso III, do Regimento Interno, julgar irregulares as contas da empresa Enerleste S/A Energia do Leste, condenando-a ao pagamento das quantias abaixo discriminadas, com a fixação do prazo de quinze dias, a contar da notificação, para comprovar, perante o Tribunal (art. 214, inciso III, alínea "a", do Regimento Interno) , o recolhimento da dívida aos cofres das Centrais Elétricas Brasileiras S.A. - Eletrobras, atualizada monetariamente e acrescida dos juros de mora, calculados a partir das datas adiante discriminadas, até a data do recolhimento, na forma prevista na legislação em vigor, abatendo-se, na oportunidade, o (s) valore (s) já ressarcido (s) :
	Data
	Valor

	30/08/2002
	1.177,15

	30/09/2002
	1.182,05

	30/10/2002
	11.869,78

	30/10/2002
	5.934,89

	30/10/2002
	1.186,98

	...
	...

 (...) 
	...
	...

	28/02/2017
	1.186,98

	30/03/2017
	5.934,89

	30/03/2017
	1.186,98

	30/04/2017
	5.934,89

	30/04/2017
	1.186,98

9.4. nos termos do art. 28, inciso II, da Lei 8.443/1992, autorizar, desde logo, a cobrança judicial da dívida, caso não atendidas as notificações;
9.5. enviar cópia do presente Acórdão à Comissão de Minas e Energia da Câmara dos Deputados, à Eletrobras e aos responsáveis, informando que a presente deliberação, acompanhada do Relatório e do Voto que a fundamenta, está disponível para a consulta no endereço www.tcu.gov.br/acordaos, além de esclarecer que, caso requerido, o TCU poderá fornecer sem custos as correspondentes cópias, de forma impressa."
HISTÓRICO 
2.	Trata-se de tomada de contas especial instaurada em razão de irregularidades envolvendo o contrato de financiamento ECF 2037/2000 da Eletrobras, com a empresa Enerleste S/A Energia do Leste, respaldado por recursos da Reserva Global de Reversão (RGR) , que implicaram potencial prejuízo de R$ 1.314.857,00 aos cofres da Eletrobras, em valores históricos.
3.	O Sr. Ayrton José Ferreira Filho, chefe da Divisão de Contencioso da Eletrobras, e a empresa Enerleste S/A Energia do Leste, foram solidariamente citados pelo montante relativo à dívida não adimplida pela Enerleste, em face do sobredito contrato.
4.	A empresa quedou-se inerte, não apresentando resposta, ao passo que o Sr. Ayrton ofertou alegações de defesa que, após examinadas pela SecexEstataisRJ, foram parcialmente rejeitadas (peças 81/83) . 
5.	O Ministério Público de Contas do TCU (peça 84) e o Ministro Relator (peça 86) manifestaram integral anuência ao encaminhamento sugerido pela Unidade Técnica, no sentido do julgamento pela irregularidade das contas dos responsáveis, sem embargo da imputação de débito somente à empresa.
6.	Inconformado, o chefe da Divisão de Contencioso da Eletrobras interpõe recurso de reconsideração pelo qual pleiteia o julgamento de suas contas pela regularidade e, alternativamente, pela regularidade com ressalvas (peça 89, p. 32) .
EXAME DE ADMISSIBILIDADE
7.	Reitera-se a análise preliminar de admissibilidade promovida pela Serur (Peças 112/113) e ratificada pelo Exmo. Relator, Vital do Rêgo (peça 116) , no sentido de se conhecer do recurso de reconsideração, com base nos artigos 32, inciso I, e 33 da Lei 8.443/1992, suspendendo-se os efeitos do subitem 9.1 (exceto primeira parte) do acórdão impugnado (peças 85 e 93) .
EXAME DE MÉRITO
8.	Delimitação
8.1	Constitui objeto deste recurso de reconsideração examinar:
a) se os argumentos apresentados são capazes de elidir as irregularidades atribuídas ao responsável;
b) se a intempestividade do trâmite processual deu causa à prescrição.
8.	Das razões recursais
9.	A seguir, descrevem-se parte das razões oferecidas pelo recorrente, às páginas indicadas da peça 89, intercalando-se com as respectivas análises:
9.1	à luz do comando do art. 208 do RI/TCU, se as impropriedades não resultarem dano ao erário ou qualquer outra falta de natureza formal, as contas devem ser julgadas regulares com ressalvas (p. 8/9) ;
Análise
9.1.1	Não merece prosperar o intento de modificação do mérito das contas, com fulcro em dispositivo inaplicável ao caso vertente, porquanto a gravidade da conduta do chefe da Divisão de Contencioso da Eletrobras impede que irregularidade seja considerada de caráter formal, como será evidenciado ao longo dessa Instrução. 
9.2	o acompanhamento e controle de processos, nos idos de 2000 a 2004, era precário e totalmente físico e manual (p. 10/11) ;
Análise
9.2.2	A alegação referente à dificuldade de gestão processual, em face da inexistência de controle eletrônico, além de não se fazer acompanhar de documentos que a comprovem, não se mostra suficiente para afastar o descumprimento não justificado, até o presente momento, de Decisão superior formalizada com vistas à judicialização do contencioso decorrente da inadimplência da Enerleste S/A Energia do Leste.
9.3 não é possível imputar-se a prática de ato ilegítimo em função de uma mera expectativa de recuperação dos créditos inadimplidos, ou tão somente pela chamada perda de uma chance. Ainda que o contencioso jurídico tivesse movido a ação contra a empresa, as chances de êxito na execução eram baixíssimas. O próprio TCU não conseguiu citar a Enerleste neste processo. Em caso semelhante, no TC Processo 001.748/2018-1, também não se logrou êxito nem na citação da Global Energia, promovida por esta Corte, nem na ação ajuizada pela Eletrobras. Com efeito, ante a inexistência de pressupostos de desenvolvimento válido e regular desta lide, devem as contas ser declaradas como iliquidáveis (p. 11/21) ;
Análise
9.3.1	Equivoca-se o Sr. Ayrton ao afirmar que sua condenação decorreu da frustração de uma simples possibilidade de a Administração ver-se ressarcida, mas sim do descumprimento de uma obrigação formal que teria potencial de alcançar esse intento, não sendo cabível discutir-se a probabilidade de sucesso, ou não, da via judicial e, muito menos evocar a inexistência de pressupostos de desenvolvimento válido e regular do processo.
9.3.2	Cumpre ressaltar que tais pressupostos correspondem a requisitos legais para a existência, validade e eficácia da relação jurídico processual que, caso desatendidos, conduzem à extinção do processo, a teor do que preceitua o inciso IV, art. 267, do Código de Processo Civil.
9.3.3	Pelo magistério do Professor Alexandre Câmara[footnoteRef:2], "a ausência de qualquer deles deve levar à conclusão de que não há processo instaurado na hipótese", como em uma situação hipotética de uma ação desenvolvida perante um órgão que não estivesse investido de jurisdição, não havendo assim o que se falar que tais pressupostos se relacionam à mera divergência de ordem subjetiva acerca do fundamento da condenação.   [2:  CÂMARA, Alexandre Freitas. Lições de Direito Processual Civil. Rio de Janeiro: Lumen Juris, 2004, Vol. I, 10ª ed., pg. 229-230.] 
9.3.4	De mais a mais, é bom alvitrar que, neste feito, em nenhum momento o Tribunal fez referência à chamada teoria da perda de uma chance.
9.3.5	Tal teoria, de origem francesa, embora encontre ampla guarida na jurisprudência do STJ, é de identificação normalmente complexa, não se mostrando concebível sua aplicação nestes autos, sequer implicitamente, a teor do que se extrai do item 15 do Voto da Decisão adversada (peça 86) : "Ainda que a ação de cobrança tivesse sido efetivamente ajuizada contra a empresa Enerleste, não há garantias de que a sentença fosse favorável à Eletrobras". 
9.3.6	Por oportuno, cumpre mencionar em linhas gerais algumas referências à perda de uma chance no âmbito do STJ:
"A perda de uma chance não tem previsão expressa no nosso ordenamento jurídico, tratando-se de instituto originário do direito francês, recepcionado pela doutrina e jurisprudência brasileiras, e que traz em si a ideia de que o ato ilícito que tolhe de alguém a oportunidade de obter uma situação futura melhor gera o dever de indenizar." (REsp 1.750.233, Ministra Nancy Andrigui) 
"O dano causado na responsabilidade civil pela perda de uma chance é a perda da chance em si considerada, e não a vantagem esperada. Por isso, a indenização deve corresponder à própria chance e não ao resultado útil esperado" (Resp 1.540.153, Ministro Felipe Salomão) 
"Na perda de uma chance, há também prejuízo certo, e não apenas hipotético, situando-se a certeza na probabilidade de obtenção de um benefício frustrado por força do evento danoso. Repara-se a chance perdida, e não o dano final." (Resp 1.291.247, Ministro Paulo Tarso Sanseverino) 
9.4	insta reconhecer da boa-fé do defendente porquanto: (i) em momento algum dos autos se menciona obtenção de vantagem, locupletamento ou má-fé, sendo-lhe somente atribuída culpa decorrente de negligência; (ii) inexistiu má-fé ou comprovação de violação aos princípios constitucionais da impessoalidade e moralidade; (iii) vislumbraram-se apenas falhas formais (p. 32) ;
Análise
9.4.1	Segundo o Acórdão 6479/2014-TCU-Segunda Câmara, rel. Ministro-substituto Marcos Bemquerer Costa, a responsabilidade perante os tribunais de contas é de natureza subjetiva. Se origina "de conduta comissiva ou omissiva do agente, dolosa ou culposa, cujo resultado seja a violação dos deveres impostos pelo regime de direito público aplicável àqueles que administram recursos do Estado ou ainda aos que, sem deter essa condição, causarem prejuízo aos cofres públicos".
9.4.2	E mais, a jurisprudência do TCU tem considerado de boa-fé "o responsável que, embora tenha concorrido para o dano ao erário ou outra irregularidade, seguiu as normas pertinentes, os preceitos e os princípios do direito. A análise, portanto, é feita sob o ponto de vista objetivo, sem que seja necessária a comprovação de má-fé (dolo) , mas apenas da ausência de boa-fé objetiva." (Acórdão 13732/2019-TCU-Primeira Câmara, rel. Ministro Walton Alencar Rodrigues) .
9.4.3	Como se vê, não há como reconhecer a boa-fé diante do descumprimento de obrigação formal que havia sido imputada, sem que haja qualquer justificativa para o desrespeito à Resolução 939/2004 da Diretoria Executiva da Eletrobras, conforme já pontuado. Nesse sentido, não cabe discutir se o recorrente usufruiu vantagem, violou os princípios da impessoalidade e moralidade, locupletou-se ou agiu de má-fé, porquanto a existência de culpa originada de conduta omissiva, longe de se referir à falha formal, está plenamente caracterizada.
9.4.4	Ademais, agindo desse modo, o implicado privou a Administração de valer-se da possibilidade de ressarcimento, pela via judicial, apesar de ter, expressamente, ordenado o ajuizamento, configurando assim a ocorrência de conduta ilegítima, passível de ser sancionada com o julgamento das contas pela irregularidade, com base no art. 16, inciso III, alínea "b" da Lei 8.443/1992.
9.4.5	A propósito, cabe transcrever trecho da Instrução do Diretor da Unidade do TCU, chamando-se a atenção para a contundência dos termos a seguir grifados (peça 82) :
"3.	Todavia, embora entenda, como acima expus, que o TCU não deva imputar débito ao responsável, permanece ainda injustificada, e sem a devida documentação comprobatória, a decisão da Divisão de Contencioso, por ele então chefiada, de descumprir a Resolução 939/2004 da Diretoria-Executiva da Eletrobras (peça 29, p. 77) , que determinava o ajuizamento de ação contra a empresa Enerleste. 
4.	Conforme analisado na instrução à peça 42, a resposta da Eletrobras (peça 37, p. 16 do TC Processo 001.748/2018-1) ao Ofício de Inspeção 01-68/2017 (peça 23) , que esclarece os procedimentos de gestão e controle de processos e demandas remetidas ao jurídico, indica que a gerência do departamento jurídico tinha instrumentos para conhecimento das informações relativas ao andamento de processos e solicitações a ela submetidas. 
5.	Desta forma, a Divisão do Contencioso tinha responsabilidade direta pela operacionalização das providências visando ao ajuizamento da ação e acompanhamento dos processos já ajuizados, notadamente no caso de uma determinação expressa emanada pela Diretoria Executiva da Eletrobras.
6.	Assim sendo, entendo que, independentemente se a demanda seria bem sucedida ou não, o que, obviamente, não estava ao seu alcance saber, ao não ajuizar ação de cobrança contra a empresa Enerleste, contrariando frontalmente determinação da Diretoria Executiva da Eletrobras, o responsável praticou ato de gestão ilegítimo, o que conduz a que suas contas sejam julgadas irregulares, com base no art. 16, inciso III, alínea "b" da Lei 8.443/1992, com a consequente aplicação da multa prevista no art. 58, inciso I do mesmo diploma legal." (grifos acrescidos) 
10.	Na sequência, o recorrente postula, ainda, tratamento isonômico em relação ao julgamento ocorrido no Acórdão 353/2020-TCU-Plenário, em que os empregados da Eletrobras tiveram as contas julgadas regulares (peça 89, p. 24/31) . 
10.1	Pondera que, assim como nestes autos, a empresa Global Energia não se manifestou, ainda que tenha sido movida ação de cobrança.
10.2	Assevera que a similaridade entre os processos decorre do fato de não haver nexo de causalidade entre a conduta do setor jurídico com o prejuízo amargado pela Eletrobras que, em verdade, ocorreu por conta de ausência de previsão de sólidas garantias contratuais.
10.3	Assinala que não há de se penalizar o jurídico contencioso, em razão da não propositura da ação, pois uma eventual ação de cobrança contra a empresa Enerleste não garantia que a Eletrobras conseguiria se ver ressarcida, seja pela impossibilidade de citação ou pela prescrição do direito de cobrar. 
10.4	No caso da empresa Global, salienta que a Eletrobras levou o assunto até ao Superior Tribunal de Justiça - STJ e não logrou êxito, tendo de arcar com as custas processuais e honorários, de modo que a probabilidade deste feito ter o mesmo deslinde era patente. 
Análise
11.	Não merece guarida a assertiva de que as circunstâncias alegadas são suficientes para descaracterizar a desídia do gestor, pois, de forma alguma, justificam a omissão incorrida, porquanto se tratava de um dever que lhe havia sido imposto pela Resolução 939/2004 da Diretoria-Executiva da Eletrobras (peça 29, p. 77) , consoante evidenciado pelo Relator em seu Voto (peça 86) :
"13.	A Divisão do Contencioso tinha responsabilidade direta pela operacionalização das providências visando ao ajuizamento da ação e acompanhamento dos processos já ajuizados, notadamente no caso de uma determinação expressa emanada pela Diretoria Executiva da Eletrobras. Sendo assim, ao não ajuizar ação de cobrança contra a empresa Enerleste, contrariando determinação da Diretoria Executiva da Eletrobras, o responsável praticou ato de gestão ilegítimo, o que conduz a que suas contas sejam julgadas irregulares, com base no art. 16, inciso III, alínea "b" da Lei 8.443/1992..."
11.1	Não é plausível aceitar que, àquela época (2004) , era possível prever a grande possibilidade de insucesso da ação ou mesmo de prejuízos decorrentes de custas processuais. E ainda que o fosse, o ato administrativo formal, ante os seus atributos de imperatividade e auto executoriedade, não lhe permitia a discricionariedade do descumprimento que, aliás, deveria ter sido justificado, junto à Diretoria-Executiva, naquela oportunidade.
11.2	Outrossim, também não há como compactuar com a ideia da ocorrência de similaridade entre fatos distintos pois, no caso da empresa Global, houve o cumprimento da "obrigação de fazer" (ajuizamento de ação) , ao contrário do que ocorreu nestes autos. 
12.	Por fim, o suplicante requer o arquivamento dos autos, pelo que dispõe o art. 212 do RI/TCU, ante o reconhecimento da prescrição da pretensão punitiva, em face do que estabelece o inciso II, art. 6º, da IN TCU nº 71/2012, pois houve o transcurso de mais de 14 (quatorze) anos entre o fato gerador da irregularidade das contas e a primeira notificação, conforme reconhecido pela Decisão guerreada (peça 89, p. 22/23) .  
12.1	Obtempera ainda que foram comprometidos os princípios da ampla defesa e do contraditório em função do incêndio ocorrido do escritório da Eletrobras.
Análise
13.	Como se mostra incompreensível e ilógico, sem qualquer explicação, vincular-se um incêndio ocorrido ao ajuizamento de uma ação que o responsável deveria ter realizado em momento oportuno, não há como enxergar qualquer prejuízo ao contraditório e à ampla defesa, restando, tão somente, examinar a possibilidade de ocorrência da prescrição punitiva.
13.1	Nada obstante, é necessário aduzir que o dispositivo citado da IN TCU nº 71/2012 não pode ser utilizado como parâmetro para a avaliação da prescrição decenal, uma vez que diz respeito à hipótese de "dispensa" de instauração de TCE e não à "vedação" de instauração.
Da verificação da possível ocorrência de prescrição
14.	Não se pode negar que essa matéria assume particular relevância, dado o recente julgamento, pelo STF, do Recurso Extraordinário 636.886 (tema 899 da repercussão geral) . No exame da prescrição, a Secretaria de Recursos do TCU (Serur) tem adotado as seguintes premissas, que serão utilizadas no presente exame:
a) ao julgar o RE 636.886, o STF conferiu nova interpretação ao art. 37, § 5º, da Constituição Federal, fixando a tese de que "é prescritível a pretensão de ressarcimento ao erário fundada em decisão de Tribunal de Contas";
b) as pretensões punitiva e de ressarcimento devem observar o mesmo regime na atividade de controle externo, dado o objetivo comum da prescrição, de fixar prazo para o Tribunal de Contas agir, para caracterizar o ilícito, identificar seu autor, dimensionar as consequências da conduta e impor as consequências legais, independentemente de tais consequências terem natureza punitiva ou ressarcitória;
c) até que sobrevenha norma específica, entende-se que a prescrição das pretensões punitiva e de ressarcimento, no processo de controle externo, deve observar o regime Lei 9.873/1999, na linha dos recentes pronunciamentos do STF a respeito. Assim, sem prejuízo de se realizar o exame da prescrição também segundo o prazo decenal previsto no Código Civil, o critério adotado, na formulação da proposta de encaminhamento, será o da Lei 9.873/1999.	
14.1	Com essas explicações adicionais, passa-se à análise da prescrição no caso em exame, considerando-se as premissas indicadas anteriormente. 
Análise da prescrição segundo os critérios do Acórdão 1441/2016-TCU-Plenário
14.2	No que se refere à pretensão punitiva, o TCU tem tradicionalmente aplicado os critérios definidos no Acórdão 1441/2016-TCU-Plenário, que, em incidente de uniformização de jurisprudência, orientou-se pela aplicação do Código Civil. Por este acórdão, em linhas gerais, a prescrição subordina-se ao prazo geral de dez anos (CC, art. 205) , contado a partir da data da ocorrência do fato e interrompido pelo ato que ordenar a citação, a audiência ou a oitiva da parte.
14.3	Entre outras razões que justificaram a adoção desse critério destaca-se a de que o citado dispositivo constitui uma cláusula geral a ser empregada sempre que a pretensão for prescritível, mas a lei não estabelecer um prazo específico, como na hipótese.
12.4	Aplicando essas balizas ao caso em exame, verifica-se que a prescrição ocorreu, pois o seu marco inicial se deu em 6/12/2004, data de emissão da Resolução 939/2004, descumprida pelo responsável (peça 29, p. 77) , e o seu termo final se deu em 13/3/2019, data em que foi ordenada a citação do responsável, por meio do despacho de peça 52.
Análise da prescrição pelo regime da Lei 9.873/1999 (MS 32.201) 
14.5	Adotando-se as premissas fixadas na Lei 9.873/1999 ao caso em exame, e considerando-se o prazo geral, de cinco anos, observa-se que prescrição se consumou, tendo em vista os seguintes parâmetros:
a) Termo inicial:
14.6.	A Lei 9.873/1999, art. 1º, parte final, traz previsão expressa a respeito do início do prazo em se tratando de infração de caráter permanente ou continuado. Nesta hipótese, a prescrição começa a correr não da data de cada fato, e sim "do dia em que tiver cessado" a permanência ou a continuidade.
14.7	Na hipótese em exame, estão presentes os requisitos típicos de uma infração imediata, com efeitos negativos permanentes, de modo que começou correr a prescrição em 6/12/2004, data de emissão da Resolução 939/2004, descumprida pelo responsável (peça 29, p. 77) .
b) Prazo:
14.8	A Lei 9.873/1999 apresenta um prazo geral, de cinco anos (art. 1º) , e um prazo especial, previsto no art. 1º, § 2º, a saber: "quando o fato objeto da ação punitiva da Administração também constituir crime, a prescrição reger-se-á pelo prazo previsto na lei penal". 
14.9	No caso dessa TCE, aplica-se o prazo geral (cinco anos) , já que a irregularidade não constituiu crime. Dessa forma, as causas interruptivas indicadas nesta instrução evidenciam que a prescrição ocorreu.
c) Interrupções por atos inequívocos de apuração dos fatos:
14.10	De acordo com a Lei 9.873/1999, a prescrição se interrompe "por qualquer ato inequívoco, que importe apuração do fato" (art. 2º, II) , a exemplo da primeira investigação que se tem notícia acerca da irregularidade aqui tratada, materializada pela determinação de autuação de processo de Representação, por meio do Acórdão 684/2015-TCU-Plenário, prolatado em 1/4/2015.
d) Interrupções pela citação/audiência do responsável:
14.11	A prescrição também é interrompida "pela notificação ou citação do indiciado ou acusado, inclusive por meio de edital", nos termos do art. 2º, I, da Lei 9.873/1999. E, no regime dessa lei, a interrupção se dá pela citação propriamente dita, e não pelo despacho que a ordena. Com esse fundamento, houve a interrupção pela citação do responsável em 22/3/2019 (peça 79) .
e) Interrupção pela decisão condenatória recorrível: 
14.12	Por fim, a prescrição também se interrompe "pela decisão condenatória recorrível" (art. 2º, III, da Lei 9.873/1999) . Nestes autos, essa espécie de interrupção ocorreu com a condenação do responsável, pelo Acórdão 1403/2020-TCU-Plenário (Peça 85) , prolatado em 3/6/2020.
f) Prescrição intercorrente: 
14.13	Nos termos do art. 1º, § 1º, da Lei 9.873/1999, opera-se a prescrição intercorrente se o processo ficar paralisado por mais de três anos, aguardando "julgamento ou despacho". 
14.14	Note-se que há uma correlação entre essa hipótese e as causas de interrupção da prescrição do art. 2º. Com efeito, uma vez interrompida a prescrição por alguma das hipóteses do art. 2º, o processo não pode ficar inativo, sem qualquer inovação processual relevante, por mais de três anos. 
14.15	Trata-se de prazo específico, não se aplicando nem o prazo geral de cinco anos nem o prazo especial, da lei penal (§ 2º) . A finalidade da prescrição intercorrente, com seu prazo próprio, é a de assegurar a eficiência e celeridade nas apurações administrativas. Seria contrário a essa finalidade a paralisação injustificada do processo por período maior que o triênio estabelecido para a hipótese.
14.16	A extrapolação do prazo de três anos, sem inovação relevante no processo, pode configurar negligência. Por isso, além de se operar a prescrição, deve-se promover a "apuração da responsabilidade funcional decorrente da paralisação, se for o caso". 
14.17	Em muitas situações o exame da prescrição intercorrente pode ficar prejudicado nos processos já em tramitação no TCU. Como a ação de ressarcimento era considerada imprescritível, as peças que compõem a tomada de contas especial, elencadas no art. 10 da Instrução Normativa-TCU 71/2012, não contemplam informações pormenorizadas quanto ao andamento do processo na fase interna, o que pode prejudicar a análise de eventual paralisação por mais de três anos. 
14.18	Assim, caso o tribunal venha a adotar a sistemática da Lei 9.873/1999 para aferir a prescrição, convém avaliar, oportunamente, a possibilidade de ajustes na IN-TCU 71/2012, para que as tomadas de contas especiais encaminhadas ao tribunal contenham informações sobre as interrupções ocorridas na fase interna do procedimento (como, por exemplo, declaração do órgão instaurador da TCE, de que o processo não ficou paralisado por mais de três anos, na forma do art. 1º, § 1º, da citada lei) . 
14.19	Especificamente a respeito desta Tomada de Contas Especial, as causas de interrupção supramencionadas evidenciam que teria se materializado a prescrição intercorrente, uma vez que se observou transcurso superior a três anos entre as interrupções acima discriminadas.
Conclusão sobre a prescrição
15.	Verificou-se, assim, que, tanto pelo regime do Código Civil (Acórdão 1441/2016-TCU-Plenário) , como pelos critérios da Lei 9.873/1999, a prescrição se consumou.
15.1	Nesses termos, merece relevo que, ante a inexistência de débito ou multa, a jurisprudência desta Corte caminha no sentido de que a TCE deve ser arquivada (Acórdão 10894/2021-TCU-Segunda Câmara (Recurso de Reconsideração, Relator Ministro Jorge Oliveira) :
"Direito Processual. Tomada de contas especial. Pressuposto processual. Ausência. Prescrição. Arquivamento. Débito. A tomada de contas especial deve ser arquivada (art. 212 do Regimento Interno do TCU) se inexistente o débito e se verificada a ocorrência de prescrição da pretensão punitiva, uma vez que fica afastada a possibilidade de formulação de qualquer juízo de mérito acerca da conduta dos responsáveis, dada a ausência de pressupostos essenciais ao desenvolvimento válido e regular do processo"
CONCLUSÃO
16.	Das análises anteriores, conclui-se que:
a) as razões recursais aduzidas pelo recorrente revelaram-se sem força probatória para enfrentar as evidências que sustentam as irregularidades a ele atribuídas;
b) a prescrição ocorreu tanto pelo regime do Código Civil (Acórdão 1441/2016-TCU-Plenário) , como pelo critério da Lei 9.873/1999 (MS 32.201) .
16.1	De consequência, propor-se-á o conhecimento deste apelo, para, no mérito, dar-lhe provimento, a fim de tornar sem efeito o subitem 9.1 Acórdão 1159/2013-TCU-Primeira Câmara, em razão da prescrição da pretensão punitiva do TCU, haja vista a inviabilidade do julgamento das contas do recorrente, face à ausência de pressupostos para o desenvolvimento válido e regular do processo em relação a ele, em sintonia com o disposto no artigo 212 do RI/TCU..
16.2.	Caso não acolhida a proposta constante do parágrafo anterior, propor-se-á, subsidiariamente, que seja negado provimento ao presente recurso, tendo em vista que o julgamento do RE 636.886 não modificaria o entendimento decorrente da jurisprudência desta Corte pela imprescritibilidade do débito, por força do disposto no § 5º do art. 37 da Constituição Federal.
PROPOSTA DE ENCAMINHAMENTO
17.	Diante do exposto, submete-se à consideração superior este exame do recurso de reconsideração, interposto pelo Sr. Ayrton José Ferreira Filho, chefe da Divisão de Contencioso da Eletrobras, contra o Acórdão 1403/2020-TCU-Plenário (Peça 85) , retificado, por inexatidão material, mediante o Acórdão 2652/2020-TCU-Plenário (peça 93) , propondo-se, com fundamento nos artigos 32, inciso I, e 33, da Lei 8.443/92, c/c o artigo 285 do RI/TCU:
a) conhecer do recurso e, no mérito, dar-lhe provimento para tornar sem efeito o subitem 9.1 do Acórdão 1403/2020-TCU-Plenário, em razão da prescrição da pretensão punitiva do TCU;
b) dar ciência da deliberação que vier a ser proferida ao recorrente, à empresa Enerleste S/A Energia do Leste e à Eletrobras.	
Subsidiariamente:
a) conhecer do recurso e, no mérito, negar-lhe provimento;
b) dar ciência da deliberação que vier a ser proferida ao recorrente, à empresa Enerleste S/A Energia do Leste e à Eletrobras.
2.	O Ministério Público junto ao Tribunal de Contas da União, representado pelo Subprocurador-Geral Paulo Soares Bulgarin, apresentou as seguintes considerações sobre a matéria (peça 126) :
Trata-se de recurso de reconsideração (peça 89) interposto pelo Sr. Ayrton José Ferreira Filho, na condição de Chefe da Divisão de Contencioso das Centrais Elétricas Brasileiras S.A. - Eletrobras, contra o Acórdão 1403/2020-TCU-Plenário (peça 85) , retificado pelo Acórdão 2652/2020-TCU-Plenário (peça 93) , mediante o qual o TCU julgou irregulares suas contas, sem aplicação de multa, ante a ocorrência da prescrição da pretensão punitiva do TCU.
Conforme consta dos autos, as contas do recorrente foram julgadas irregulares em razão da seguinte conduta:
Não adoção das medidas necessárias à efetiva moção de ação cível de cobrança contra a empresa ENERLESTE S/A Energia do Leste, em contrariedade à determinação contida na Resolução da Diretoria Executiva - RES 939/2004 (peça 40, p. 77 do TC 007.946/2015) , obrando com culpa na modalidade de negligência, enquadrando-se sua conduta no art. 16, § 2º, alínea "a" da Lei 8.443/1992 c/c art. 71, II, in fine da Constituição Federal, bem como contrariando os princípios da eficiência e economicidade, além do disposto na Resolução 939/2004, da Diretoria Executiva da Eletrobras.
No acórdão recorrido, o Tribunal reprovou as contas do recorrente, não imputando a ele responsabilidade pelo dano ao erário. Reconheceu, naquela oportunidade, a prática de ato de gestão ilegítimo, ante a omissão, por parte do responsável, de moção de ação judicial em desfavor da empresa ENERLESTE S.A. Energia do Leste, em clara inobservância de decisão da diretoria-executiva da estatal. Deixou de aplicar multa ante o reconhecimento da prescrição da pretensão punitiva.
Na presente fase processual, cabe ao Tribunal definir, em sede preliminar, os efeitos da ocorrência da prescrição da pretensão punitiva no julgamento das contas, bem como definir, no mérito, o cabimento da irregularidade das contas, ocorrência de boa-fé e ausência de má-fé.
No mérito, o auditor afasta, de forma adequada, a totalidade das teses e dos argumentos recursais. Com efeito, da análise dos autos, conclui-se que a reprovação das contas do agente público não foi medida pela probabilidade do resultado da ação que não foi ajuizada, mas por inobservância de decisão clara da diretoria-executiva da estatal, da qual o recorrente não pode alegar desconhecimento ou falta de provas de ordem direta a ele.
Em relação à prescrição da pretensão punitiva, a unidade técnica considera que ocorreu prescrição, considerando-se tanto os critérios do Acórdão 1441/2016-TCU-Plenário, quanto o da Lei 9.873/99. A Serur defende que o reconhecimento da prescrição da pretensão punitiva implicaria no arquivamento das contas e não no julgamento pela irregularidade.
Com esse entendimento, propõe conhecer do recurso e, no mérito, dar-lhe provimento para tornar sem efeito o subitem 9.1 do Acórdão 1403/2020-TCU-Plenário, em razão da prescrição da pretensão punitiva do TCU. Subsidiariamente, propõe conhecer do recurso e, no mérito, negar-lhe provimento.
Com as devidas vênias, o MPTCU discorda do encaminhamento principal da Serur, em razão da divergência de entendimento sobre as consequências do reconhecimento da prescrição no julgamento das contas.
II
No que se refere à prescrição da pretensão punitiva, anoto que o Tribunal já reconheceu a sua ocorrência quando da prolação do acórdão recorrido, segundo os critérios do Acórdão 1441/2016-TCU-Plenário. De relevante, no presente processo, é definir a consequência do reconhecimento da prescrição da pretensão punitiva do responsável. Para a unidade técnica, tal reconhecimento implicaria no arquivamento das contas e não no julgamento pela irregularidade.
Sobre este ponto, tenho defendido que o reconhecimento da prescrição não impacta no julgamento das contas. Compreendo que a prerrogativa do TCU de julgar as contas dos responsáveis, prevista no art. 71, inciso II, da Constituição Federal, traz em si diversos aspectos distintos e com consequências diferentes. O primeiro aspecto diz respeito à avaliação do mérito da gestão, que, ao fim, pode ser considerada regular, irregular ou regular com ressalva. Outro aspecto refere-se ao ressarcimento de eventual dano ocorrido. Se, com a gestão considerada irregular, houver ocorrido dano ao erário, este deverá ser ressarcido. O terceiro aspecto remete-se à sanção. Se da conduta praticada na gestão irregular, com ou sem dano, houver reprovabilidade suficiente, deverão ser aplicadas as sanções previstas na Lei Orgânica do TCU.
Veja-se que, de acordo com a Constituição e os julgados do STF, a prescrição incide claramente sobre os aspectos do ressarcimento do dano e da aplicação de punição aos responsáveis. Não há discussão sobre eventual prescrição da prerrogativa do TCU em avaliar o mérito da gestão dos responsáveis.
Com as devidas vênias aos entendimentos contrários, este representante do MPTCU filia-se à corrente de entendimento segundo a qual o julgamento das contas e a aplicação de sanções possuem natureza jurídica diversa e, portanto, não se confundem. De fato, o reconhecimento da prescrição da pretensão punitiva do TCU atinge apenas as sanções previstas na Lei 8.443/92, não constituindo impedimento para que contas sejam julgadas irregulares. Embora desse julgamento possa decorrer inelegibilidade, por força da LC 64/90, esta não é pena, mas mero óbice ao exercício pleno da cidadania (Acórdão 676/2018-TCU-Plenário e 1644/2019-1ª Câmara) .
Quanto ao mérito, resta incontroversa a conduta do recorrente de não ajuizar ação de cobrança contra a empresa ENERLESTE S.A. Energia do Leste, quando havia determinação para tal, proveniente da Diretoria Executiva da Eletrobras. Ao se omitir, o responsável praticou ato de gestão ilegítimo, o que conduz a que suas contas sejam julgadas irregulares, com base no art. 16, inciso III, alínea b, da Lei 8.443/92. Caberia, ainda, a consequente aplicação da multa prevista no art. 58, inciso I, do mesmo diploma legal, não fosse a prescrição da pretensão punitiva.
Assim, entendo que o responsável, Sr. Ayrton José Ferreira Filho, deve ter suas contas julgadas irregulares, mas sem a responsabilidade pelo dano ao erário e sem a aplicação de multa, em razão da prescrição da pretensão punitiva do TCU. Em consequência, seu recurso deve ser conhecido e não provido.
III
Ante o exposto, este representante do Ministério Público de Contas diverge da proposta de encaminhamento principal da instrução técnica (peça 123, p. 9) e propõe que este Tribunal conheça do recurso de reconsideração interposto pelo Sr. Ayrton José Ferreira Filho e, no mérito, negue-lhe provimento, mantendo inalterado o Acórdão recorrido.
É o relatório.

Maria Martha Pacheco Pereira de Oliveira (OAB/RJ 81.123) e outros.

Subprocurador-Geral Paulo Soares Bugarin.

RECURSO DE RECONSIDERAÇÃO EM TOMADA DE CONTAS ESPECIAL. APELOS RECURSAIS INSUFICIENTES PARA REFORMAR A DECISÃO RECORRIDA. NEGATIVA DE PROVIMENTO. CIÊNCIA.

TOMADA DE CONTAS ESPECIAL (TCE)

Secretaria de Recursos (Serur).

Em apreciação, recurso de reconsideração interposto por Ayrton José Ferreira Filho, na condição de chefe da Divisão de Contencioso da Eletrobras, contra o Acórdão 1403/2020-TCU-Plenário (peça 85) , retificado, por inexatidão material, mediante o Acórdão 2652/2020-TCU-Plenário (peça 93) , da relatoria do Ministro Raimundo Carreiro, proferido nos seguintes termos:
9.1. acolher parcialmente as alegações de defesa apresentadas pelo Sr. Ayrton José Ferreira Filho e, com fundamento nos arts. 1º, inciso I, 16, inciso III, alínea "c" e § 2º, alínea "b" da Lei 8.443/1992 c/c os arts. 19, caput e 23, inciso III, da mesma Lei, c/c os arts. 1º, inciso I; 209, inciso III; 210, caput e § 1º e 214, inciso III, do Regimento Interno, julgar irregulares suas contas, sem aplicação de multa, ante a ocorrência da prescrição da pretensão punitiva do TCU;
 (...) 
Originariamente, o processo versa sobre tomada de contas especial instaurada em razão de irregularidades envolvendo o contrato de financiamento ECF 2037/2000 da Eletrobras, com a empresa Enerleste S.A. Energia do Leste, respaldado por recursos da Reserva Global de Reversão (RGR) , que implicaram potencial prejuízo de R$ 1.314.857,00 aos cofres da Eletrobras, em valores históricos.
O Sr. Ayrton José Ferreira Filho, chefe da Divisão de Contencioso da Eletrobras, e a empresa Enerleste S.A. Energia do Leste foram solidariamente citados pelo montante relativo à dívida não adimplida pela Enerleste, em face do sobredito contrato. À época, a empresa não trouxe aos autos sua defesa, enquanto o Sr. Ayrton ofertou alegações de defesa que foram parcialmente acolhidas nos termos do Acórdão 1403/2020-TCU-Plenário (peça 85) . 
Em síntese, a decisão recorrida julgou irregulares as contas do responsável, sem imputação de débito e sem aplicação de multa, haja vista, para este último, a ocorrência da prescrição punitiva.
Nesta etapa, o Sr. Ayrton José Ferreira Filho interpõe recurso de reconsideração pelo qual pleiteia o julgamento de suas contas pela regularidade e, alternativamente, pela regularidade com ressalvas (peça 89, p. 32) . Em seus apelos recursais, o recorrente argumenta, em síntese (peça 82) :
i) à luz do comando do art. 208 do RI/TCU, se as impropriedades não resultarem dano ao erário ou qualquer outra falta de natureza formal, as contas devem ser julgadas regulares com ressalvas;
ii) o acompanhamento e controle de processos, nos idos de 2000 a 2004, era precário e totalmente físico e manual;
iii) não é possível imputar-se a prática de ato ilegítimo em função de uma mera expectativa de recuperação dos créditos inadimplidos, ou tão somente pela chamada perda de uma chance. Em caso semelhante, no TC Processo 001.748/2018-1 (Acórdão 353/2020-TCU-Plenário) , também não se logrou êxito nem na citação da Global Energia, promovida por esta Corte, nem na ação ajuizada pela Eletrobras;
iv) insta reconhecer da boa-fé do defendente porquanto: (i) em momento algum dos autos se menciona obtenção de vantagem, locupletamento ou má-fé, sendo-lhe somente atribuída culpa decorrente de negligência; (ii) inexistiu má-fé ou comprovação de violação aos princípios constitucionais da impessoalidade e moralidade; (iii) vislumbraram-se apenas falhas formais;
v) ocorrência da prescrição da pretensão punitiva, em face do que estabelece o inciso II, art. 6º, da IN TCU 71/2012, pois houve o transcurso de mais de 14 (quatorze) anos entre o fato gerador da irregularidade das contas e a primeira notificação, conforme reconhecido pela Decisão guerreada; e
vi) comprometimento dos princípios da ampla defesa e do contraditório em função do incêndio ocorrido do escritório da Eletrobras.
A Secretaria de Recursos (Serur) , após analisar os argumentos recursais, concluiu pela ocorrência da prescrição da pretensão punitiva, considerando-se tanto os critérios do Acórdão 1441/2016-TCU-Plenário quanto o da Lei 9.873/1999. Em vista disso, a unidade técnica entende que a prescrição da pretensão punitiva implicaria no arquivamento das contas e não no julgamento pela irregularidade. Assim, propõe conhecer do recurso e, no mérito, dar-lhe provimento para tornar sem efeito o subitem 9.1 do Acórdão 1403/2020-TCU-Plenário, em razão da prescrição da pretensão punitiva do TCU. Subsidiariamente, propõe conhecer do recurso e, no mérito, negar-lhe provimento (peças 123 e 124) .
O Ministério Público junto ao Tribunal de Contas da União (MPTCU) , representado pelo Subprocurador-Geral Paulo Soares Bulgarin, discorda do encaminhamento principal da Serur, em razão da divergência de entendimento sobre as consequências do reconhecimento da prescrição no julgamento das contas. De acordo com o MPTCU: (i) o julgamento das contas e a aplicação de sanções possuem natureza jurídica diversa e, portanto, não se confundem; e (ii) o reconhecimento da prescrição da pretensão punitiva do TCU atinge apenas as sanções previstas na Lei 8.443/1992, não constituindo impedimento para que contas sejam julgadas irregulares (peça 126) .
Quanto ao mérito, o MPTCU sugere que recurso deve ser conhecido e não provido. Segundo o MPTCU, resta incontroversa a conduta do recorrente de não ajuizar ação de cobrança contra a empresa Enerleste S.A. Energia do Leste, quando havia determinação para tal, proveniente da Diretoria Executiva da Eletrobras, motivo pelo qual o Sr. Ayrton José Ferreira Filho teve suas contas julgadas irregulares, mas sem a responsabilidade pelo dano ao erário e sem a aplicação de multa, em razão da prescrição da pretensão punitiva do TCU (peça 126) .
O recurso de reconsideração deve ser conhecido, por atender aos requisitos de admissão dispostos nos arts. 32, inciso I, e 33 da Lei 8.443/1992.
No mérito, concordo com a proposta subsidiária da Serur, com os ajustes sugeridos pelo MPTCU, motivo pelo qual adoto como minhas razões de decidir os argumentos dos pareceres precedentes, sem prejuízo de apresentar considerações sobre a matéria.
Concordo com o MPTCU no sentido de que não se pode confundir a pretensão sancionatória do TCU com o julgamento das contas. Como bem ressaltou o MPTCU, o reconhecimento da prescrição da pretensão punitiva do TCU atinge apenas as sanções previstas na Lei 8.443/1992, não constituindo impedimento para que contas sejam julgadas irregulares.
Além disso, conforme destacado pela Serur, o art. 6º, inciso II, da IN TCU 71/2012, mencionado pelo recorrente, não se aplica ao presente caso, pois, ainda que preveja a possibilidade de dispensa de instauração de TCE, esta foi determinada nos termos do Acórdão de Relação 2.520/2017-TCU-Plenário (TC Processo 007.946/2015-5, relator Ministro José Múcio Monteiro) , verbis:
Os Ministros do Tribunal de Contas da União, reunidos em Sessão do Plenário, quanto ao processo a seguir relacionado, (...) , ACORDAM em converter o processo em tomada de contas especial e determinar a citação dos responsáveis, para apresentarem alegações de defesa ou recolherem as importâncias indicadas, no prazo de 15 (quinze) dias, sobre as irregularidades apontadas, de acordo com os pareceres emitidos nos autos:
 (...) 
1.7. Determinar à SecexEstataisRJ a formação de 3 processos apartados de tomada de contas especial, mediante a extração de cópias dos elementos pertinentes, de modo que as irregularidades relacionadas aos contratos de financiamento Elma - ECF 2030/2000, Enerleste - ECF 2037/2000 e Global - ECF 1900/1999 sejam apuradas separadamente.
Registro que, no presente caso, o relator a quo considerou em seu voto a ocorrência da prescrição da pretensão punitiva do TCU, conforme alegado pelo recorrente, ao relatar o Acórdão 1403/2020-TCU-Plenário, nos termos que se seguem (peça 86) :
17. A Resolução 939/2004, descumprida pelo responsável, data de 6/12/2004 (peça 29, p. 77) e sua citação foi ordenada por meio de despacho datado de 13/3/2019 (peça 52) , mais de 14 anos após a expedição da referida Resolução da Eletrobras. Assim, operou-se, in casu, a prescrição da pretensão punitiva do TCU, não sendo mais possível a aplicação de multa ao responsável. (grifos no original) 
Assim, tornou-se incabível a aplicação de multa pelo Tribunal ao Sr. Ayrton José Ferreira Filho, ora recorrente. Entretanto, a prescrição da pretensão punitiva não impediu o prosseguimento do julgamento das contas.
O Sr. Ayrton foi citado, na qualidade de chefe de Divisão de Contencioso da Eletrobras, para apresentar alegações de defesa quanto à irregularidade descrita nos termos do Ofício 0160/2019-TCU/SecexEstataisRJ, de 14/3/2019, verbis (peça 55) : 
a) Irregularidade: Não adoção das medidas necessárias à efetiva moção de ação cível de cobrança contra a empresa ENERLESTE S/A Energia do Leste, em contrariedade à determinação contida na Resolução da Diretoria Executiva - RES 939/2004, obrando com culpa na modalidade de negligência;
b) Dispositivos violados: art. 16, § 2º, alínea "a" da Lei 8.443/1992 c/c art. 71, II, in fine da Constituição Federal, bem como contrariando os princípios da eficiência e economicidade, além do disposto na Resolução 939/2004, da Diretoria Executiva da Eletrobras.
e/ou RECOLHER o débito referente à irregularidade de que trata o item "a" acima, conforme detalhado no Anexo I deste ofício, aos cofres da Eletrobras, solidariamente com o responsável indicado, os valores históricos atualizados monetariamente desde as respectivas datas de ocorrência até o efetivo recolhimento, abatendo-se, na oportunidade, as quantias eventualmente ressarcidas, na forma da legislação em vigor. (...) .
 (...) 
Responsáveis solidários:
Ayrton José Ferreira Filho - CPF: 329.797.467-20;
Enerleste S/A Energia do Leste - CNPJ: 33.673.849/0001-85.
Vê-se, portanto, que a citação realizada permitiu ao Sr. Ayrton se pronunciar sobre a irregularidade suscitada no referido ofício. 
Segundo o MPTCU (peça 126) :
13. Quanto ao mérito, resta incontroversa a conduta do recorrente de não ajuizar ação de cobrança contra a empresa ENERLESTE S.A. Energia do Leste, quando havia determinação para tal, proveniente da Diretoria Executiva da Eletrobras. Ao se omitir, o responsável praticou ato de gestão ilegítimo, o que conduz a que suas contas sejam julgadas irregulares, com base no art. 16, inciso III, alínea b, da Lei 8.443/92 [prática de ato de gestão ilegal, ilegítimo, antieconômico, ou infração à norma legal ou regulamentar de natureza contábil, financeira, orçamentária, operacional ou patrimonial]. Caberia, ainda, a consequente aplicação da multa prevista no art. 58, inciso I, do mesmo diploma legal, não fosse a prescrição da pretensão punitiva. (sublinhei) 
Sobre a conduta do Sr. Ayrton, o relator a quo registrou no voto condutor do acórdão guerreado (peça 86, p. 2) :
14.	 Quanto ao dano ao Erário, a responsabilidade não deve, de fato, ser-lhe imputada. A real causa do dano aos cofres da Eletrobras não está na omissão, por parte do responsável, de moção de ação judicial em desfavor da empresa Enerleste S/A Energia do Leste, mas sim no inadimplemento contratual daquela empresa, motivado, fundamentalmente, pelo insucesso do empreendimento da construção da PCH Nova Xavantina. (sublinhei) 
De fato, o Sr. Ayrton, como chefe da Divisão de Contencioso da Eletrobras, não cumpriu a Resolução da Diretoria Executiva - RES 939/2004. Tal conduta não se trata de mera falha formal, como quer fazer crer o recorrente, de maneira que não se aplica o art. 208 do Regimento Interno do TCU, conforme alegado pelo recorrente.
Também não se sustenta a argumentação do recorrente de que o julgamento pela irregularidade de suas contas se baseou na "expectativa de recuperação dos créditos inadimplidos" ou "pela chamada perda de uma chance". Tampouco socorre o recorrente a alegação de precariedade quanto ao acompanhamento e ao controle de processos, nos idos de 2000 a 2004, pois tal situação, à época, não afastava a obrigatoriedade de cumprimento da Resolução da Diretoria Executiva da Eletrobras - RES 939/2004.	 
Consoante consta nos autos, competia à Divisão do Contencioso a responsabilidade direta pela operacionalização das providências para o ajuizamento da ação e acompanhamento dos processos já ajuizados, em especial, no caso de uma determinação expressa emanada pela Diretoria Executiva da Eletrobras. Desse modo, de fato, ao não ajuizar ação de cobrança contra a empresa Enerleste, contrariando determinação da Diretoria Executiva da Eletrobras, o responsável praticou ato de gestão ilegítimo, o que conduziu ao julgamento de suas contas pela irregularidade. 
Não merece acolhimento os apelos recursais do recorrente de reconhecimento de boa-fé. A jurisprudência do TCU tem considerado de boa-fé o responsável que, embora tenha concorrido para o dano ao erário ou outra irregularidade, seguiu as normas pertinentes, os preceitos e os princípios do direito. A análise, portanto, é feita sob o ponto de vista objetivo, sem que seja necessária a comprovação de má-fé (dolo) , mas apenas da ausência de boa-fé objetiva (Acórdão 13732/2019-TCU-Primeira Câmara, relator Ministro Walton Alencar Rodrigues) . Assim sendo, acompanho o entendimento da unidade instrutiva de que não se está questionando que o recorrente usufruiu vantagem, violou os princípios da impessoalidade e moralidade, locupletou-se ou agiu de má-fé, porquanto a existência de culpa originada de conduta omissiva, longe de se referir à falha formal, está plenamente caracterizada.
A ocorrência de incêndio no escritório da Eletrobras, alegado pelo recorrente, não tem o condão de afastar a obrigatoriedade de ajuizamento de ação em cumprimento à Resolução da Diretoria Executiva da Eletrobras - RES 939/2004. Nessa seara, acolho o entendimento da unidade técnica de que os argumentos apresentados pelo recorrente não justificam prejuízo ao exercício do contraditório e da ampla defesa.
Pelo exposto, considerando que as razões recursais não se mostram suficientes para afastar os fundamentos da decisão recorrida, entendo que o recurso deve ser conhecido para, no mérito, serlhe negado provimento.
Feitas essas considerações, voto para que o Tribunal acolha a minuta de acórdão que ora submeto à deliberação do colegiado.
TCU, Sala das Sessões, em 1 de junho de 2022.
Ministro VITAL DO RÊGO 
Relator